【裁判字號】    91,簡,656
【裁判日期】    920526
【裁判案由】    綜合所得稅
【裁判全文】
臺北高等行政法院判決                              九十一年度簡字第六五六號
  原      告  甲○○
  被      告  財政部台北市國稅局
  代  表  人  張盛和（局長）
  訴訟代理人  乙○○
右當事人間因綜合所得稅事件，原告不服財政部中華民國九十一年五月七日台財訴字
第○九一○○○六六二九號訴願決定（案號第00000000號），提起行政訴訟
。本院判決如左：
    主  文
原告之訴駁回。
訴訟費用由原告負擔。
    事  實
緣原告民國（下同）八十六年度綜合所得稅結算申報，經被告核定綜合所得總額新台
幣（下同）二、一一九、二○八元，綜合所得淨額一、三四○、二○八元。被告初查
以原告未將配偶吳迺英所得合併申報，短漏所得稅額四九、七三二元，除另補徵稅額
四八、四一八元外，並處以所漏稅額一倍之罰鍰計四九、七○○元（計至百元止）。
原告不服，主張因報稅期間急促，且不明瞭其配偶之所得情形，乃先後分別辦理其本
人及其配偶之綜合所得稅結算申報，並非故意漏報，請准免罰等語，申請復查，未獲
變更，提起訴願，經財政部九十年六月五日台財訴字第○八九○○二九三五九號訴願
決定：原處分撤銷，由被告另為處分。嗣經被告重核結果，於九十年十二月五日以財
北國稅法字第九○○四二○一一號重核案件復查決定書駁回申請，原告猶表不服，提
起訴願，亦遭決定駁回，遂向本院提起行政訴訟。茲摘敘兩造主張之理由意旨如次：
一原告主張之理由略謂：本件八十六年度綜合所得稅結算申報，被告所屬信義稽徵所
  認為原告之配偶吳迺英當年全部薪資所得漏報，除應補稅四八、四一八元外，並處
  漏稅額一倍之罰鍰四九、七○○元，當時原告在國外，乃由吳迺英即先行補稅，至
  罰鍰部分，因一時無法舉證，僅就分開申報部分敘明原因請予從輕處分，迨原告返
  國查詢，被告所屬信義稽徵所潘文雄主任電話告知：本件實因原告之配偶漏報全年
  薪資所得而致，並非分開申報之故，蓋目前稅務資料均由電腦處理，可自然歸戶，
  本件原可補稅結案，但因已報局（即被告）故需循法律程序處理等語。嗣原告找到
  吳迺英八十六年度報稅資料之郵政局掛號憑證，足以證明其無漏報情事，且於限期
  前已報出，原告爰據以向財政部提起訴願，該部認為原告有理由，訴願決定書主文
  ：「原處分撤銷，由原處分機關另為處分」，詎料被告再以申報書中未寫明配偶姓
  名為由，堅持原處分，原告自不甘服，提起訴願，惜財政部對有利原告部分不予重
  視，維持被告似是而非之主張，決定駁回訴願。原告茲列舉原處分不符事實，顯有
  違失及不當之處如次：(一)關於罰鍰四九、七○○元部分，既無事實根據，顯有違失
  ，應予撤銷，理由及證據如下：1.郵局掛號憑證原告之配偶吳迺英八十六年度綜合
  所得報稅資料如期報出，且申報書中寫明綜合所得總額為一、三九七、七二八元，
  包括全年薪資所得總額一、三五六、四九七元，既無漏報，則據漏報所作罰鍰處分
  ，已失事實依據，所謂「皮之不存，毛將焉附」也。2.財政部在訴願決定書內認為
  原告訴願有理由，決定主文：「原處分撤銷，由原處分機關另為處分」，足以證明
  原告提出有關憑證後，原處分所指漏報已非事實。3.財政部最後一次訴願決定駁回
  之理由係根據被告答辯書均已不再提漏報之事，僅強調夫妻分開申報，未註明配偶
  姓名故受罰，足以佐證最初被告所屬信義稽徵所所指「‧‧‧吳迺英當年全部薪資
  所得漏報，除應補稅四八、四一八元外，並處漏稅額一倍之罰鍰（四九、七○○元
  ）」，係屬「錯誤」有以致之，非因漏報，實因被告所屬信義稽徵所「漏計」所致
  ，其「漏計」原因由於被告所屬信義稽徵所處理之疏失也。4.又財政部最後一次訴
  願決定駁回之理由所引：「‧‧‧其漏稅額計算，應以夫妻合併課徵計算之應納稅
  額之和，減除夫妻分開申報各自計算之和後之差額認定」，本件夫妻合併應納稅額
  五五、○一四元，減除夫妻分開申報各自計算之和後之差額為數甚微，但此差額絕
  非四九、七○○元，被告未予重新計算，僅將錯就錯，堅持原處分。綜上所述，罰
  鍰四九、七○○元乙節，既失事實根據，計算亦有錯誤，顯有違失，原處分應予撤
  銷。(二)關於財政部最後一次訴願決定駁回，其所依據之理由很難成立，茲申述如次
  ：1.關於「夫妻分開申報而未於申報書寫明配偶關係，致稽徵機關無法歸戶‧‧‧
  ．」一節，按民法第九十八條規定：「解釋意思表示，應探求當事人之真意，不得
  拘泥於所用辭句」。上引夫妻分開申報‧‧‧等語，其文字內容之真意，關鍵不在
  夫妻是否分開申報，亦不在有無書寫配偶關係，最關鍵之處在於「致稽徵機關無法
  歸戶（結果）」一語（亦即有無致此結果而定）。再查被告當時發給原告之「綜合
  所得稅核定通知書八十六年度申報核定書」中明白載明：納稅人甲○○配偶吳迺英
  ，並有兩人國民身分證統一編號及詳細地址，查與原告及配偶分別申報資料相同。
  該核定書（二）稅額計算說明：「經電腦核算，採配偶薪資分開計稅核定較有利」
  ，由以上證據（被告核定書）足以證明：(1)原告與吳迺英之配偶關係；(2)電腦處理
  已可自然歸戶；(3)「本件經電腦核算，採配偶薪資分開計稅核定較有利」。以原告
  非專業稅務人員而言，配偶綜合所得絕大部分為薪資，既然分開計稅核定較有利，
  則分開申報似可理解。況原告將夫妻分開申報雖未寫明配偶姓名，但均有寫明國民
  身分證統一編號及詳細地址，承辦人員一按電腦即可歸戶，豈有發生「致稽徵機關
  無法歸戶」之情事。不可能發生之事，如竟發生，則被告所屬信義稽徵所有關承辦
  本件人員，執行公務時，顯有當為而不為（疏忽）或不當為而為（故意）之嫌疑，
  致令原告受不利之處分，其屬不當至為明顯。2.關於罰鍰額度認定亦有明顯曲解之
  處：本件罰鍰之成因，原不成立，本無罰鍰可言，縱使勉強照財政部於最後一次訴
  願決定之駁回理由中所引規章：「其漏稅額計算，應以夫妻合併課徵計算之應納稅
  額，減除夫妻分開申報各自計算之應納稅額之和後之左額認定」。舉例言之，夫妻
  甲、乙合併課徵應納稅額為五萬元，夫妻分開申報各自計算，夫甲應納稅額為一萬
  元，妻乙應納稅額為三萬元，夫妻甲乙應納稅額之和為四萬元。上述五萬元減除四
  萬元，差額一萬元，此在納稅人而言，可「節稅」一萬元，在稅務機關而言，認為
  漏稅一萬元。本件夫妻合併課徵應納稅額不過五五、○一四元，減除夫妻分開申報
  各自計算之應納稅額之和後之差額為數甚微，此為一般常識，不必細舉。按最高行
  政法院（八十九年七月一日改制前為行政法院）二十三年判字第五十七號判例：「
  行政官署處分罰金之倍數在處罰章程規定範圍內，原可察核情形，斟酌處理。」本
  件罰鍰最高為漏稅額之一倍，尚可察核動機，及過去繳稅記錄等斟酌處理，且被告
  所屬信義稽徵所最早之處分認為因配偶逃漏全年薪資所得，原告當年為公務員，公
  務員那能逃漏薪資所得，諒不至笨到如此地步。又依「稅務違章案件減免處罰標準
  」亦有「微數不罰」之規定（指漏稅額在一萬五千元以下者），本件縱有漏稅之嫌
  ，其漏稅額微乎其微，足以符合「微數不罰」之美意。故請撤銷原處分，以消民怨
  。至此，原告必須強調在本件即使罰鍰為數亦甚微，但事實上罰鍰之要件很難成立
  ，因照最後一次訴願決定之駁回理由中，所引稅務規章分析，構成罰鍰需具備下列
  各事實：1.夫妻分開申報（原因之一）。2.未於申報書寫明配偶姓名（原因之二）
  。3.致稽徵機關無法歸戶，其所得合併課稅（結果之一），事實證明無此情事，且
  已合併課稅。4.夫妻分開申報，各自計算應納稅額（結果之二〉並未發生，原告之
  配偶吳迺英八十六年度綜合所得稅，稅務機關並無單獨予以計稅情事，已併計於原
  告戶內。5.其漏稅額計算應以夫妻合併課徵計算之應納稅額減除夫妻分開申報各自
  計算之應納稅額之和後之差額認定（結果之三），本件夫妻納稅額稅務機關並未予
  各自計算，所以沒有漏稅額可資認定。由上所述因果關係中，除1.2.有原因外，看
  不出結果，亦即無事實足以佐證得予罰鍰之理由。綜上所述，本件實因被告所屬信
  義稽徵所疏失而起，原可補稅結案，不意竟反課原告罰鍰為滿足。原告認為納稅為
  國人應盡之義務，豈料本件由「漏報」轉變為「未寫明配偶姓名」，更不惜曲解法
  令，原告於失望之餘，據理力爭，遂提起本件行政訴訟。(三)原告於鈞院第一法庭進
  行準備程序後，認有必要補強主張，請併案考量。歸納當日庭審重點有下述兩點：
  1.關於原告之配偶吳迺英漏報八十六年度全部薪資所得部分：原告舉證並無漏報且
  已依限申報，當庭雙方均無異議，被告前以漏報為由，所處漏稅額一倍之罰鍰四九
  、七○○元一節，已不成立，自應撤銷。2.關於「夫妻分開申報而未於申報書寫明
  配偶關係，致稽徵機關無法歸戶‧‧‧」部分：本件並未發生「無法歸戶」之情事
  。且最高行政法院曾有因納稅義務人舉證屬實免予處罰，稅務機關不得另以其他理
  由再予處分，著有判例。惟被告認為其所為處分係依據財政部規定辦理等語，原告
  認為被告斷章取義，忽視「致稽徵機關無法歸戶」一語之真意，今姑且按財政部於
  訴願案駁回理由中，所指有關規定：「其漏稅額計算，應以夫妻合併課徵計算之應
  納稅額，減除夫妻分開申報各自計算之應納稅額之和後之差額認定」。漏稅額計算
  之公式如下：夫妻合併課徵計算之應納稅額「減除」夫妻分開申報各自計算之應納
  稅額之和後之差額。本件中：夫妻合併稅額（五五、○一四元）─（夫＋妻各自稅
  額）= 差額（認為漏稅額）。庭後雙方協調時，被告代理人無法具體指出本件夫妻
  分開申報各自計算之應納稅額，自更無法指出其差額，僅表示係代理被告出庭，其
  立場僅能就原卷說明，如法官認為撤銷為宜，被告必予尊重等語，故庭上主審法官
  詢問原告對被告算法看懂否？原告直答：「看不懂」。綜上所述，如被告堅持，必
  須提出下列三項具體數字：1.原告所得單獨計算時，應納稅額若干？2.原告之配偶
  吳迺英申報書列明綜合所得總額一、三九七、七二八元（包括全年薪資所得總額一
  、三五六、四九七元在內）單獨計算時應納稅額若干？3.本件夫妻合併應納稅額五
  五、○一四元，減除前述1.加2.之和後之差額若干？前三項具體數字求出後，如其
  差額在一萬五千元以下者，依照「稅務違章案件減免處罰標準」亦符合「微數不罰
  」之規定，請撤銷訴願決定及原處分等語。
二被告主張之理由略謂：本件原告八十六年度綜合所得稅結算申報，被告初查以其未
  將配偶吳迺英之營利、薪資、利息及其他所得計一、三九九、七二八元合併申報，
  亦為原告所不爭，短漏所得稅額四九、七三二元，被告乃依所得稅法第十五條及第
  一百十條第一項規定，按漏稅額處一倍罰鍰四九、七○○元（計至百元止）。經查
  本件原告與其配偶分開申報，且申報書中並未載明配偶姓名、夫妻關係，有卷附之
  結算申報書可稽；其次，其漏報應課稅之所得額在二十五萬元以上、所漏稅額在一
  萬五千元以上，且夫妻所得分開申報，是經審酌其違章情節及依違章案件裁罰金額
  或倍數參考表規定，被告按漏稅額處一倍罰鍰，並無違誤。至於原告於訴願階段訴
  稱其已補繳稅額五萬元，請求將超收部分退還乙事，據被告所屬信義稽徵所九十年
  八月二十七日財北國稅信義徵字第九○○○八九一二號函復，本件夫妻分開申報，
  原告自繳稅額三、六四三元，其配偶吳迪英自繳稅額二、九五三元，經被告所屬信
  義稽徵所將夫妻所得合併核定應補稅額四八、四一八元，合計應納稅額五五、○一
  四元，並無超收應退之情事，原告顯屬誤會，請駁回原告之訴等語。
      理  由
一按「納稅義務人之配偶，及合於第十七條規定得申報減除扶養親屬免稅額之受扶養
  親屬，有前條各類所得者，應由納稅義務人合併報繳。」、「納稅義務人應於每年
  二月二十日起至三月底止，填具結算申報書，向該管稽徵機關，申報其上一年度內
  構成綜合所得總額或營利事業收入總額之項目及數額，以及有關減免、扣除之事實
  ，並應依其全年應納稅額減除暫繳稅額及尚未抵繳之扣繳稅額，計算其應納之結算
  稅額，於申報前自行繳納。但短期票券利息所得之扣繳稅款不得減除。」、「納稅
  義務人已依本法規定辦理結算申報，但對依本法規定應申報課稅之所得額有漏報或
  短報情事者，處以所漏稅額兩倍以下之罰鍰。」分別為行為時所得稅法第十五條第
  一項、第七十一條第一項及第一百十條第一項所明定。又「查所得稅法第十五條規
  定‧‧‧納稅義務人之夫妻及其受扶養之親屬有所得者，應合併申報課稅，惟若夫
  妻分居兩地，分別向其戶籍所在地稽徵機關辦理申報者‧‧‧夫妻已分別據實於申
  報書內載明夫妻關係，俾稽徵機關得據以通報歸戶合併課稅綜合所得稅，至若未填
  明配偶關係，致使稽徵機關無法歸戶合併課徵時，則顯有以其他不正當方法逃漏所
  得稅之累進稅負，應依所得稅法第一百十條規定處罰。」、「夫妻分開申報而未於
  申報書寫明配偶關係，致稽徵機關無法歸戶其所得合併課稅者，應依所得稅法第一
  百十條第一項歸戶補稅送罰。其漏稅額計算，應以夫妻合併課徵計算之應納稅額，
  減除夫妻分開申報各自計算之應納稅額之和後之差額認定。」復為財政部五十九年
  一月三十日台財稅第二○八五五號令、六十九年四月三十日台財稅第三三四四九號
  函釋有案。又依稅務違章案件減免處罰標準第三條第二項規定：「依所得稅法第一
  百十條規定應處罰鍰案件，綜合所得稅納稅義務人未申報或短漏報所得額，經調查
  發現有依規定應課稅之所得額在二十五萬元以下或其所漏稅額在一萬五千元以下，
  且無左列情事之一者，免予處罰。一、夫妻所得分開申報逃漏所得稅者。二、虛報
  免稅額或扣除額者。三、‧‧‧」，又財政部八十六年八月十六日台財稅第八六一
  九一二二八○號函發布修正之違章案件裁罰金額或倍數參考表使用須知規定違反所
  得稅法第一百十條者「三、有左列情事之一者，處所漏稅額一倍之罰鍰。（一）夫
  妻所得分開申報逃漏所得稅者。（二）虛報免稅額或扣除額者。」。
二查本件原告與其配偶吳迺英，八十六年度之綜合所得稅係分開申報，且申報書中並
  未載明配偶姓名、夫妻關係，原告之申報書未將配偶吳迺英之營利、薪資、利息及
  其他所得一、三九九、七二八元合併申報，有結算申報書二份附原處分卷可稽，復
  為原告所不爭執，自堪認為真實，則被告以原告與其配偶合併申報計算應納稅額，
  減除原告及其配偶分開申報各自計算應納稅額之和後之差額，認定為漏稅額（計算
  式一五八、九八六元─（一六、四六八元＋九二、七五六元）= 四九、七六二元註
  ：卷附計算表載為四九、七三二元，應採對有利原告之數額為準），亦有夫妻分開
  申報漏稅額計算表附原處分卷可憑，又原告漏報應合併申報課稅所得額在二五○、
  ○○○以上，所漏稅額在一五、○○○元以上，經被告歸戶發現，違章事證明確，
  則被告按所漏稅額四九、七三二元處一倍罰鍰四九、七○○元（計至百元止），揆
  諸首揭規定及說明，自無不合。又所得稅法第十五條第一項規定：納稅義務人之配
  偶及合於第十七條規定得申報減除扶養親屬免稅額之受扶養親屬，有前條各類所得
  者，應由納稅義務人合併報繳。本件如上所述，原告與其配偶雖有分別申報，但未
  於申報書填明配偶姓名，原告亦未將配偶之所得合併申報，顯有逃漏所得稅累進稅
  負情事，故原告訴稱：其結算申報書雖未書寫配偶關係，惟稅捐機關歸戶核算補稅
  沒困難，不應處罰鍰乙節，洵不足採。
三綜上說明，本件被告對原告之補稅裁罰處分，核無違誤，訴願決定，予以維持，亦
  無不合，原告起訴意旨，非有理由，應予駁回。
四據上論結，本件原告之訴為無理由，依行政訴訟法第九十八條第三項前段、第二百
  三十六條，判決如主文。
中      華      民      國    九十二    年      五      月    二十六    日
                            臺 北 高 等 行 政 法 院  第 一 庭
                                                     法    官  黃本仁
右為正本係照原本作成。
本件以訴訟事件所涉及之法律見解具有原則性者為限，始得於本判決送達後二十日內
向本院提出上訴狀並表明上訴理由，如已於本判決宣示後送達前提起上訴者，應於判
決送達後二十日內補具上訴理由（均按他造人數附繕本），且經最高行政法院許可後
方得上訴。
中      華      民      國    九十二    年      五      月    二十七    日
                                                     書 記 官  姚國華


司法院資訊處製作；財團法人民間司法改革基金會備份。
